---
title: "Rendimento habitual médio por nível de instrução"
author: 
  - name: "Osvaldo Martins Quintella Junior"
    email: "osvaldoquintellajr@gmail.com"
date: today
format: 
  html:
    embed-resources: true
    df-print: paged
    fig-align: center
    toc: true
    repo-url: "https://github.com/osvaldoquintellajr/Retorno-medio-habitual-por-nivel-de-instrucao"
bibliography: references.bib
---

## Introdução

A relação entre o nível de instrução e a remuneração no mercado de trabalho brasileiro é um indicador central para a compreensão da desigualdade e do retorno sobre o investimento em capital humano [@costa2020heterogeneidade; @foguel2000public; @quadlin2023a; @budig2021a; @conwell2021; ]. Este projeto utiliza microdados da Pesquisa Nacional por Amostra de Domicílios Contínua (PNADc) do IBGE para analisar a evolução do rendimento habitual médio real da população ocupada por nível de instrução. Além disso, foram estimadas equações mincerianas utilizando dados anuais da PNADc com o objetivo de verificar a magnitude do prêmio salarial entre os anos de 2012 e 2025. Todas as estimativas consideram o desenho amostral complexo da pesquisa. Os rendimentos nominais foram deflacionados para uma base de preços constante, permitindo a comparação histórica .

\[O script completo desenvolvido em R com as rotinas de extração, limpeza e empilhamento dos microdados brutos do IBGE pode ser acessado neste repositório\](<https://github.com/osvaldoquintellajr/Retorno-medio-habitual-por-nivel-de-instrucao/blob/main/scripts/preparar_dados.R>).

```{r}
#| message: false
#| warning: false
#| echo: true
#| code-fold: true

#Carregar os pacotes necessários
library(tidyverse)
library(survey)
library(broom)
library(kableExtra)
library(arrow)
```

## Resultados

Abaixo, é possível visualizar a tendência histórica da renda média real segregada pelos níveis de escolaridade. O gráfico ilustra o comportamento do 'prêmio salarial' educacional, evidenciando as disparidades de remuneração entre os trabalhadores com ensino superior completo e aqueles com menores níveis de instrução ao longo do tempo.

```{r}
#| echo: true
#| code-fold: true
#Criar gráfico de tendência da renda média habitualmente recebida de acordo com o nível de escolaridade.

lista_pnad_completa_rendimento_habitual <- read_parquet("D:/Documentos/github/Retorno-medio-habitual-por-nivel-de-instrucao/lista_pnad_completa_rendimento_habitual.parquet")

lista_pnad_completa_rendimento_habitual <- lista_pnad_completa_rendimento_habitual |> separate(col = chave, into = c("ano", "trimestre"), sep = "_", remove = FALSE, convert = TRUE) |>
  mutate(
    tempo = ano + (trimestre - 1) / 4,
    VD3004 = factor(
      VD3004, levels = c(
      "Sem instrução e menos de 1 ano de estudo",
      "Fundamental incompleto ou equivalente",
      "Fundamental completo ou equivalente",
      "Médio incompleto ou equivalente",
      "Médio completo ou equivalente",
      "Superior incompleto ou equivalente", 
      "Superior completo"
      )
    )
  ) |>
  arrange(
    ano, trimestre
  )

ggplot(lista_pnad_completa_rendimento_habitual, mapping = aes(x = tempo, y = VD4016_real, group = VD3004, color = VD3004)) +
  geom_point() +
  geom_line() +
  labs(
    title = "Rendimento médio habitualmente recebido no trabalho principal para\n pessoas de 14 ou mais de idade. ",
    subtitle = "(Valores deflacionados para março de 2025)",
    x = "Ano",
    y = "Rendimento (R$)"
  ) +
  scale_x_continuous(breaks = seq(min(lista_pnad_completa_rendimento_habitual$ano), max(lista_pnad_completa_rendimento_habitual$ano), 1)) +
  scale_y_continuous(
    breaks = seq(floor(min(lista_pnad_completa_rendimento_habitual$VD4016_real)/1000) * 1000, ceiling(max(lista_pnad_completa_rendimento_habitual$VD4016_real)/1000) * 1000
, 1000), labels = scales::number_format(prefix = "R$")
) +
  theme_minimal() +
  theme(
    axis.text.x = element_text(angle = 90), 
    legend.position = "bottom",
    legend.spacing.y = unit(0.01, "cm"), 
    legend.title = element_blank(),
    text = element_text(size = 11)
  ) + 
  guides(
    color = guide_legend(ncol = 2)
  )

rm(lista_pnad_completa_rendimento_habitual)

invisible(gc())

```

É possível verificar que os indivíduos com ensino superior, em média, recebem salários mais elevados em comparação com os indivíduos que não possuem ensino superior completo. Nota-se também uma queda no prêmio salarial ao longo dos anos. Entretanto, essa disparidade salarial é estatisticamente significativa? É possível afirmar que o ensino superior está associado, em média, a salários mais elevados quando controlamos por outras características do trabalhador?

```{r}
#| echo: true
#| code-fold: true
#| label: tbl_coeficientes_premio
#| tbl-cap: "Estimativas do coeficiente do prêmio salarial para enisno superior na equação minceriana (2012-2025)"

coeficientes <- read_parquet("D:/Documentos/github/Retorno-medio-habitual-por-nivel-de-instrucao/pnad_completa_coeficientes.parquet")

premio <- coeficientes |>
  filter(term == "Ensino_superiorSuperior_completo") |>
  mutate(
    premio_perc = (exp(estimate) - 1) * 100,
    premio_perc_low = (exp(conf.low) - 1) * 100,
    premio_perc_high = (exp(conf.high) - 1) * 100,
  ) |>
  select(ano, estimate, std.error, conf.low, conf.high,
         premio_perc, premio_perc_low, premio_perc_high) |>
  arrange(ano)

variacao_2025 <- premio |>
  filter(ano == 2025) |>
  mutate(
    var_pp = premio_perc - premio |> filter(ano == 2012) |> pull(premio_perc),
    var_log = estimate - premio |> filter(ano == 2012) |> pull(estimate)
  )

premio |>
  transmute(
    Ano = ano,
    Coef = round(estimate, 4),
    EP = round(std.error, 4),
    `IC 95% (inf.)` = round(conf.low, 4),
    `IC 95% (sup.)` = round(conf.high, 4),
    `Prêmio (%)` = round(premio_perc, 2),
    `Prêmio IC (inf.)` = round(premio_perc_low, 2),
    `Prêmio IC (sup.)` = round(premio_perc_high, 2)
    )  |>
  kbl(
    caption = "Estimativas do coeficiente do prêmio salarial para o ensino superior (2012-2025)",
    align = c("l", "c", "c", "c", "c", "c", "c", "c")
  ) |>
  kable_styling(
    bootstrap_options = c("striped"),
    full_width = FALSE
  )  |>
  footnote(general = "A variável dependente é o Logaritmo da Renda Habitual (Preços de 2025, deflator CO2). Controles: idade, idade^2, sexo, setor de atividade, unidade da federação, cor/raça (coeficientes omitidos) para melhor visualização dos resultados. Cada linha é um modelo estimado separadamente para o ano.")   


```

Os resultados apresentados na tabela acima confirmam o que se verifica no gráfico anterior. De fato, em 2012, o prêmio salarial para quem tem ensino superior - controlando por idade, sexo, cor/raça, setor de atividade e unidade da federação - é `r premio |> filter(ano == 2012) |> pull(premio_perc) |> round(2)`%. Entretanto, esse prêmio salarial varia ao longo do tempo. Verifica-se uma queda do prêmio salarial substancial: em 2025, o prêmio é de `r premio |> filter(ano == 2025) |> pull(premio_perc) |> round(2)`%, uma redução de `r variacao_2025 |> pull(var_pp) |> round(2)` pontos percentuais em relação a 2012.

## Referências Bibliográficas
